台灣高等法院民事判決　九十一年度重上字第一三四號
　　上　訴　人　甲○○
　　被　上訴人　乙○○
右當事人間返還借款事件，上訴人對於中華民國九十一年一月二十四日臺灣板橋地方
法院九十年度重訴字第二八號第一審判決提起上訴，本院判決如左：
    主      文
原判決關於命上訴人給付超過新臺幣肆佰拾萬元部分，及該部分假執行之宣告，暨
訴訟費用之裁判均廢棄。
右開廢棄部分，被上訴人在第一審之訴及其假執行之聲請均駁回。
其餘上訴駁回。
第一、二審訴訟費用由上訴人負擔十分之四，餘由被上訴人負擔。
    事　  　實
甲、上訴人方面：
一、聲明：
  (一)原判決廢棄。
  (二)被上訴人在第一審之訴及假執行之聲請均駁回。
二、陳述：除與原判決記載相同者外，補稱略以：
  (一)系爭錄音帶乃被上訴人私行竊錄，且係被上訴人以誘導方式詢問，上訴人之妻復
    在旁，而從字面文義觀之，上訴人並未承認伊有積欠被上訴人款項，系爭錄音帶
    內容自不足以證明上訴人主張為真。
  (二)兩造係因生意往來而熟識，於民國八十四年間發展成為男、女朋友，因被上訴人
    經濟狀況良好，基於情誼，每查覺上訴人經濟較為緊拙時，主動表示資助（即贈
    與）之意，匯款予上訴人，僅因嗣後兩造分手，被上訴人心有不甘，始改稱為金
    錢借貸。而依經驗法則，一般借貸情形，尚無前債未清，仍陸續借與金錢之理，
    是被上訴人當初匯款給上訴人係基於贈與之意甚明。被上訴人復曾表示如上訴人
    願與之復合，即不向其要回金錢，足徵被上訴人確係以贈與之意，提供金錢予上
    訴人。
三、證據：除援用原審提出者外，補提書信影本十紙為證，並聲請訊問證人洪碧宗、
    林文政。
乙、被上訴人方面：
一、聲明：駁回上訴。
二、陳述：除與原判決記載相同者外，補稱略以：
  (一)被上訴人曾持保險單借貸及自其台中大里市農會十九支會帳戶中提款，用以借予
    上訴人。而兩造前係男女朋友關係，借貸本難期以書面立據，乃因上訴人否認有
    借貸情事，被上訴人僅得以事後錄音方式取證，其必要性及手段方法難謂欠當，
    。通觀系爭錄音帶內容，被上訴人係向上訴人索討借款，上訴人從未否認積欠被
    上訴人一千零八十二萬元，除具體就借貸所以用為上訴人購地加以論及外，並允
    為返還儘速處理，甚至表示願意將借款所購土地設定抵押或移轉予被上訴人，在
    在顯示系爭借款屬實。至於證人洪碧宗為上訴人之父，其證詞容有偏頗上訴人之
    虞，證人林文政所證述之情形，係於八十九年一月發生之事，亦與兩造借貸無關
    。
  (二)上訴人既承受曾收受被上訴人匯款及存款憑條共計四百三十萬元部分，其主張係
    出於被上訴人之贈與，應由其舉證。被上訴人未約定利息或陸續借貸，乃基於情
    非免除上訴人之借貸債務，亦不因而變為贈與，上訴人所舉書信僅為兩造間情誼
    之證明，尚不足證明兩造間金錢往來係屬贈與。縱認非兩造間非借貸關係，被上
    訴人亦得依不當得利請求返還。
三、證據：除援用原審提出者外，補提保險單影本四份、大里農會存提款明細影本五
    紙。
    理    　由
一、按被告於訴之變更或追加無異議，而為本案之言詞辯論者，視為同意變更或追加
    ，民事訴訟法第二百五十五條第二項定有明文。查被上訴人於原依金錢消費借貸
    關係，請求上訴人返還系爭款項，嗣於原審言詞辯論時追加不當得利法律關係為
    備位之訴訟標的（見原審卷第九六頁），上訴人對上開訴之追加並無異議，且為
    本案之言詞辯論，依上開說明，應視為同意追加，核屬預備之訴之合併，應予准
    許，合先敘明。
二、本件被上訴人起訴主張：上訴人自八十四年起陸續向伊借款計一千零八十二萬元
    ，並均已交付，嗣伊向上訴人屢次請求返還借款，均置之不理，迄未清償，為此
    依據金錢消費借貸之法律關係，請求上訴人返還上開金額之借款及法定遲延利息
    ，並備位主張依不當得利法律關係請求等語。
三、上訴人則以：被上訴人僅提出曾匯款三百七十一萬元、存款五十九萬元、支票二
    十萬元之單據，其餘六百三十二萬元，則無證據，就上開支票二十萬元部分，亦
    未交付票款；且上開被上訴人交付予其之四百三十萬元，係贈與給其，並非金錢
    借貸關係等語，資為抗辯。
四、查被上訴人主張借款予上訴人共計一千零八十二萬元之事實，固據伊提出匯款單
    影本三紙、存款憑條影本二紙、支票影本一紙、錄音帶及譯文一份、律師函影本
    一件（見原審卷第十四至二十頁）為證，惟此為上訴人所否認，並以前詞置辯。
    是本件所應審究者，核為被上訴人是否曾交付一千零八十二萬元予上訴人？係基
    於借貸抑贈與？如兩造間不成立借貸之法律關係，被上訴人依不當得利請求有無
    理由？
五、經查：
  (一)被上訴人確曾於八十六年十月二十九日、八十七年四月十四日、八十八年十一月
    一日分別匯款二百九十一萬元、五十萬元、三十萬元予甲○○；於八十五年九月
    四日、八十六年十月三十日分別存入被上訴人之台北區中小企業銀行00000
    00000000號帳戶內五十萬元及九萬元等事實，為上訴人所是認，並有上
    開匯款單、存款憑條影本（見原審卷第十四至十七頁）在卷可憑，堪信被上訴人
    主張曾於上開時日貸予被上訴人共四百三十萬元乙節為真正。上訴人雖抗辯上開
    四百三十萬元係被上訴人贈與予伊云云。然衡諸常情，苟如被上訴人交付系爭四
    百三十萬元之意係出於贈與，要無將匯款單及存款憑條保留達數年之久之理，其
    保留之目的，核為保存債權之憑證，是上訴人此部分所辯，即不足採，應認兩造
    間就上開四百三十萬元部分，確存有金錢消費借貸關係無訛。
  (二)被上訴人另主張八十六年間曾借予上訴人二十萬元，並提出發票人為上訴人，發
    票日為八十六年五月四日，面額為二十萬元，票號為ＰＹ0000000號之支
    票乙紙為證（見原審卷第十七頁）。按票據為無因證券，票據債權人就其取得票
    據之原因，固不負證明之責任，惟執票人如主張票據係發票人向其借款而簽發交
    付，而發票人抗辯未收受借款，消費借貸並未成立，則就借款已交付之事實，自
    應由執票人負舉證責任（最高法院八十九年度台上字第八五號判決參照）。本件
    上訴人固不否認上開支票之真正及曾交付上開支票予被上訴人，惟辯稱被上訴人
    並未就前開票據提示兌現，亦未曾交付上訴人該二十萬元等語。是被上訴人應就
    曾交付上開二十萬元票款予上訴人部分負舉證責任，惟其除以本院認不足為其有
    利認定之錄音帶內容為舉證方法（詳後述）外，並未能舉出其他證明以實其說，
    揆諸前揭說明，尚難遽認兩造間就此部份已成立消費借貸關係，上訴人之抗辯即
    非全不足採，被上訴人就票款二十萬元此部分之主張，尚乏依據。
  (三)被上訴人復主張曾持保險單借貸及自其台中大里市農會十九支會帳戶中提款，用
    以貸予上訴人，是上訴人除上開借款四百三十萬元及支票票款二十萬元外，尚欠
    其現金借款六百三十二萬元，共計一千零八十二萬元，並提出保險單影本四份、
    大里農會存提款明細影本五紙（見本院卷第九三至一百頁）、錄音帶及譯文乙份
    為證（見原審卷第五九至六二頁）。惟查：
    1.按消費借貸，因金錢或其他代替物之交付，而生效力，修正前民法第四百七十
      五條定有明文。又金錢借貸契約，屬要物契約應由貸與人就交付金錢之事實，
      負舉證之責（參見最高法院八十年度台上字第二五一七號判決）。本件依被上
      訴人所提出資料，其最後借款日期係於八十八年十一月間，參酌兩造於八十九
      年一月間曾就系爭借款乙事談判，乃兩造所是認，並經證人林文政到庭證述明
      確，而現行修正後民法債編係於八十九年五月五日施行，依民法債編施行法第
      一條及第三十六條第一項規定，本件自應適用上開條正前之民法，即應由被上
      訴人就已交付上開六百三十二萬元借款予上訴人之主張負舉證責任。
    2.依被上訴人所提之保險單影本及存提款明細內容以觀，均僅足證明被上訴人曾
      持保單質借及有如存款明細往來之存提款，尚不足證明其確曾將質借所得款項
      或提款所得交付予上訴人，復參酌所提保險單，有最後於九十年九月五日兩造
      分手後所質借者等情，亦難認被上訴人以系爭保險單多次質借之目的，即係為
      貸款予上訴人。
    3.上訴人固不爭執系爭錄音帶確實為伊本人聲音，於原審時亦不否認錄音帶內容
      之真正，有兩造均提出之錄音帶譯文各乙份附卷可稽（見原審卷第七四至七八
      頁），堪認系爭錄音帶內容為真正。上訴人於本院審理時辯稱錄音帶係經剪接
      云云，固不足採，然自兩造於電話中之對話內容，上訴人就被上訴人要求返還
      借款及借款原因等情事，均泛稱「會的、會的」、「對啊」、「可以啊！可以
      啊！好啦、好啦、好啦，我會處理」、「我這邊先問清楚好不好？看他處理了
      怎樣」，就金額部分，亦僅被上訴人告知被上訴人係「一千萬元」（見第一通
      電話錄音帶內容譯文」或「一千零八十二萬元」（見第二次電話錄音帶內容譯
      文），上訴人則未曾正面肯定或明確表示借款金額為若干，甚且回答「只有這
      樣而已嗎？」「才這樣而已？」（見第二次電話錄音帶內容譯文）等語，有錄
      音帶及譯文在卷可佐。是依據上開兩造間於電話中之對話，固足認被上訴人確
      曾貸款予上訴人，然就實際借款金額部分，尚難遽認上訴人已自承確係一千零
      八十二萬元，難謂被上訴人已盡舉證之責。被上訴人復未能就已交付其餘六百
      三十二萬元之部分另行舉證證明，上訴人辯稱被上訴人僅交付四百三十萬元，
      堪予採信。
    (五)被上訴人既未能舉證證明除上開已交付之借款四百三十萬元外，另亦交付予上
      訴人二十萬元票款及其餘六百三十二萬元，難謂上訴人此部分受有何利益可言
      ，從而被上訴人主張依不當得利，請求上訴人應給付票款二十萬元及其餘之六
      百三十二萬元，亦屬無據。
六、綜上所述，被上訴人主張依金錢消費借貸之法律關係，請求上訴人給付四百三十
    萬元，及自支付命令送達翌日即八十九年十一月十日起至清償日之止，按年息百
    分之五計算之利息，為有理由，應予准許，逾此所為之請求，則屬無據，應予駁
    回，而被上訴人敗訴部分，其假執行之聲請亦失所附麗，應併予駁回。原審就命
    上訴人給付超過上開應准許部分，為敗訴之判決，並為假執行之宣告，於法有違
    ，上訴意旨就此部分指摘原判決不當，求予廢棄改判，為有理由，爰由本院改判
    如主文第二項所示。至於上開應准許部分，原審為上訴人敗訴之判決，並依兩造
    之聲請，分別酌定相當擔保金額宣告假執行或免為假執行，於法即無不合，上訴
    意旨就此部分仍執陳詞，指摘原判決不當，求予廢棄，為無理由，應駁回其上訴
    。
七、本件因事證已臻明確，兩造其餘攻擊、防禦方法及所為之立證，核與判決之結果
    不生影響，爰不逐一予以論究，併予敘明。
據上論結，本件上訴為一部有理由，一部無理由，依民事訴訟法第四百五十條、第四
百四十九條第一項、第七十九條但書，判決如主文。
中　　　華　　　民　　　國　　九十一　　年　　　九　　　月　　十七 　　 日
                                民事第一庭
                                    審判長法  官　洪  仁  嘉
                                    　　　法  官　湯  美  玉
                                    　　　法  官　黃  莉  雲
右正本係照原本作成。
如不服本判決，應於收受送達後二十日內向本院提出上訴書狀，其未表明上訴理由者
，應於提出上訴後二十日內向本院補提理由書狀（均須按他造當事人之人數附繕本）
上訴時應提出委任律師或具有律師資格之人之委任狀；委任有律師資格者，另應附具
律師及格證書及釋明委任人與受任人有民事訴訟法第四百六十六條之一第一項但書或
第二項（詳附註）所定關係之釋明文書影本。
中　　　華　　　民　　　國　　九十一　　年　　　九　　　月　　十八　　  日
                                          書記官　秦  仲  芳
附註：
民事訴訟法第四百六十六條之一（第一項、第二項）：
對於第二審判決上訴，上訴人應委任律師為訴訟代理人。但上訴人或其法定代理人具
有律師資格者，不在此限。
上訴人之配偶、三親等內之血親、二親等內之姻親，或上訴人為法人、中央或地方機
關時，其所屬專任人員具有律師資格並經法院認為適當者，亦得為第三審訴訟代理人
。
